【裁判字號】    96,上易,312
【裁判日期】    970430
【裁判案由】    返還林地等
【裁判全文】
臺灣高等法院臺中分院民事判決         96年度上易字第312號
上  訴  人  乙○○
上  訴  人  丁○○
                        14號
共      同
訴訟代理人  林道啟律師
共      同
複  代理人  甲○○
被  上訴人  行政院農業委員會林務局東勢林區管理處
法定代理人  丙○○
訴訟代理人  許哲嘉律師
上列當事人間請求返還林地等事件，上訴人對於民國96年8月21
日臺灣臺中地方法院95年度訴字第231號第一審判決提起上訴，
本院於97年4月23日言詞辯論終結，判決如下：
    主  文
上訴駁回。
第二審訴訟費用由上訴人負擔。
    事實及理由
一、被上訴人起訴主張：上訴人乙○○於民國７３年９月２６日
    與被上訴人合併前之臺灣省政府農林廳林務局大甲林區管理
    處（下稱前管理處）簽訂「林務局大甲林區管理處安置榮民
    竹林保育承諾書」（下稱系爭承諾書），約定將系爭坐落臺
    中縣和平鄉大甲溪事業區第１林班地編號７之１、７之２林
    地（下稱系爭林地）交由上訴人乙○○栽植及保育，約定租
    期至８２年９月２５日屆滿，保育人成績優良者得續約。詎
    乙○○於保育期限屆滿後，並未與被上訴人續定承諾書，並
    於９０年間，將系爭林地無權轉讓與上訴人丁○○，系爭林
    地上除種植蘋果樹６０株、梨樹１５０株外，並違約種植李
    樹３０株、水蜜桃樹１２０株及搭建水塔二個、鐵皮工寮一
    棟、冷凍庫一棟，且將原有孟宗竹２５０株全數鏟除，已違
    反系爭承諾書第２條、第５條、第１２條約定，爰以起訴狀
    繕本送達作為向上訴人乙○○為終止系爭承諾書之意思表示
    。系爭承諾書終止後，上訴人二人均屬無權占有系爭林地，
    為此依據民法第７６７條之法律關係，求為判命上訴人應將
    系爭七之一林地上如原審判決附圖所示Ｂ部份工寮（面積０
    點０一二四公頃）、Ｃ部分冷凍庫面積（０點０一一七公頃
    ），Ｄ、Ｅ部分水塔兩座予以拆除，並將系爭林地返還被上
    訴人及自民國95年2月9日起至返還上開林地止，按年給付被
    上訴人新台幣（以下同）39500元之判決，原審判命上訴人
    拆除工寮、冷凍庫及水塔兩座並返還林地暨按年給付36073
    元，而駁回被上訴人其餘之訴。上訴人就其敗訴部分提起上
    訴，被上訴人答辯聲明：上訴駁回。
二、
  (甲)上訴人乙○○以：(一)系爭承諾書第１０條約定：「保育竹林
    之主副產物為政府所有，但保育人得依臺灣省林產物處分暫
    行規則第十六條第一項第五款之約定申請繳納價金後承採之
    （附註：果樹分收率在未有新約定之前，暫比照濫墾地內果
    樹分收率由管理處分收百分之十二．五），其計算如下：1.
    竹林部分應繳價金（總生產量×市價－至市場運費）×１０
    ／１００。2.果樹部分應繳價金（總生產量×市價－至市場
    運費）×１２．５／１００」。上訴人使用系爭林地即有對
    價，其性質屬於租賃關係，系爭承諾書雖於８２年９月２５
    日屆滿，惟於期限屆滿後，上訴人乙○○仍為租賃物之使用
    收益，被上訴人並未即為反對之表示，依民法第４５１條即
    視為不定期租賃，上訴人乙○○本於租賃關係繼續占有系爭
    林地，即非無權占有；(二)系爭承諾書第２條約定：「．．．
    惟保安林地僅得種植喬木果樹．．．」、第５條約定：「保
    育人應遵照承諾書所約定竹林（果樹）種類、株樹栽植其成
    活株樹如有不足時保育人應於大甲處所限定期限內補植，前
    項補植之種苗應由保育人自備，大甲處不予任何補償」，是
    上訴人於系爭林地上種植李樹、水蜜桃等，並未違約。至於
    系爭林地上孟宗竹，係因天候因素自然死亡，並非上訴人故
    意砍除，被上訴人若認為系爭林地已有成活株數不足之事實
    ，依約應限定期限令上訴人補植，不得逕行終止租約。(三)系
    爭承諾書第３條約定：「房舍由大甲處借給使用，並由保育
    人負責保養修繕，如有人為損害時應負賠償之責」、第４條
    約定：「造林工具由大甲處供給，如使用損壞時應由保育人
    自行添購」。系爭林地上之原有工寮，係被上訴人搭建交由
    上訴人使用，至於上訴人為經營果園需要搭建水塔，以及因
    原有工寮不敷使用，再搭建一工寮，係為從事農作所需，應
    不違背承諾書本旨，被上訴人據此終止租約，應無理由。(四)
    系爭林地係由上訴人自任耕作，丁○○係受上訴人僱用幫忙
    ，被上訴人主張上訴人於９０年間將系爭林地轉讓給丁○○
    ，並據以終止租約，亦屬無據等語置辯，
  (乙)上訴人丁○○另以：系爭林地是伊跟上訴人乙○○租的，對
    於返還林地，伊無意見，系爭林地目前為伊在種果樹等語置
    辯。
  (丙)上訴聲明：(一)原判決廢棄；(二)被上訴人在第一審之訴及假執
    行之聲請均駁回；(三)第一、二審訴訟費用由被上訴人負擔。
三、被上訴人主張上訴人乙○○於７３年９月２６日與被上訴人
    合併之前管理處簽訂系爭承諾書，約定將系爭林地交由上訴
    人乙○○栽植及保育，系爭林地上現有蘋果樹６０株、梨樹
    １５０株、李樹３０株、水蜜桃樹１２０株、搭建水塔二個
    、鐵皮工寮一棟及冷凍庫一棟之事實，業據被上訴人提出系
    爭承諾書、查對紀錄表、照片、系爭林地土地登記謄本、測
    繪現場圖等件為證，並為上訴人所不爭執，此部分事實，堪
    信為真實。至被上訴人主張系爭承諾書業已終止，上訴人二
    人均屬無權占有系爭林地之事實，則為上訴人所否認，並前
    詞置辯。經查：
  (一)依兩造所不爭執之系爭承諾書第１０條約定：「保育竹林之
    主副產物為政府所有，但保育人得依臺灣省林產物處分暫行
    規則第十六條第一項第五款之約定申請繳納價金後承採之（
    附註：果樹分收率在未有新約定之前，暫比照濫墾地內果樹
    分收率由管理處分收百分之十二．五），其計算如下：1.竹
    林部分應繳價金（總生產量×市價－至市場運費）×１０／
    １００。2.果樹部分應繳價金（總生產量×市價－至市場運
    費）×１２．５／１００」，揆其文義，保育人所繳納之價
    金，係承採保育竹林主副產物之對價，而非使用系爭林地之
    對價，被上訴人自得隨時終止契約，上訴人乙○○抗辯系爭
    承諾書為租賃契約，已非可採；縱認系爭承諾書為租賃契約
    ，上訴人乙○○於租賃期限屆滿後，仍為租賃物之使用收益
    ，其與被上訴人間存有民法第４５１條之不定期租賃關係云
    云，惟上訴人丁○○於９５年２月２１日原審言詞辯論時自
    認：「林地是我跟上訴人乙○○租的」，足認上訴人乙○○
    抗辯系爭林地係由其自任耕作，上訴人丁○○係受其僱用幫
    忙為不實。上訴人乙○○既將系爭林地轉租與上訴人丁○○
    ，已違反民法第４４３條第１項轉租之規定，依同條第２項
    規定，被上訴人即得以上訴人乙○○違法轉租為由，終止兩
    造間租賃關係。被上訴人具狀陳明以起訴書繕本送達上訴人
    乙○○時為終止租約之意思表示，該繕本業於９５年２月８
    日送達，有送達證書等件在卷可參，斯時乃發生終止租約之
    效力。則上訴人乙○○原有之租賃關係既經被上訴人合法終
    止，上訴人二人仍繼續占有系爭林地，亦屬無權占有，被上
    訴人之主張堪信為真實。
  (二)按所有人對於無權占有或侵奪其所有物者，得請求返還之；
    對於妨害其所有權者，得請求除去之，民法第７６７條第１
    項定有明文。而國有財產撥給各地國家機關使用者，名義上
    雖仍為國有，實際上即為使用機關行使所有人之權利，故對
    於是類財產之管理方面，應由管理機關起訴或應訴，代國家
    主張所有權人之權利。被上訴人為系爭林地之管理人，被上
    訴人與上訴人乙○○間之系爭承諾書已因終止而歸於消滅，
    已如前述，上訴人２人自無權占有使用系爭林地，故被上訴
    人本於物上請求權之法律關係，請求上訴人２人應將主文第
    １項系爭林地上之地上物拆除，並將主文第１、２項林地返
    還被上訴人，為有理由，應予准許。
  (三)又無法律上之原因而受利益，致他人受損害者，應返還其利
    益，雖有法律上之原因，而其後已不存在者，亦同，民法第
    １７９條定有明文。而無法律上原因占有系爭林地，可能獲
    得相當於租金之利益為社會通常之觀念，有最高法院６１年
    臺上字第１６９５號判例可參。系爭承諾書終止後，上訴人
    ２人仍繼續於系爭林地上墾植，渠等占用系爭林地已無法律
    上原因，且受有利益，與被上訴人受損害間有因果關係，被
    上訴人自得請求上訴人２人返還終止系爭承諾書後使用土地
    之相當於租金之利益。上訴人占有使用系爭林地共計１４４
    ２９平方公尺，雖為未登錄地，惟與系爭林地相鄰已登記之
    臺中縣和平鄉○○段第８地號林地之申報地價為每平方公尺
    ５０元，此有土地登記謄本影本１紙在卷足稽，上訴人亦同
    意依每平方公尺５０元為不當得利之計算標準，本院審酌上
    訴人使用系爭林地之用途、系爭租約之原租金、系爭林地所
    處之位置與地目、被告利用土地之經濟價值及所受利益等情
    形，認上訴人無權占用系爭林地所受之利益，比照鄰地申報
    地價５％計算為適當，則上訴人占有使用系爭林地所受利益
    為每年３６０７３元「計算式：１４４２９平方公尺×５０
    元／平方公尺×５％＝３６０７３元，元以下四捨五入），
    而兩造間之租賃關係於９５年２月８日終止，已如前述，是
    被上訴人請求自起訴狀繕本最後送達上訴人之翌日即９５年
    ２月９日起至返還系爭林地止，按年給付３６０７３元之不
    當得利，於法有據，應予准許。
四、從而，被上訴人本於所有權之作用，請求上訴人拆除工寮、
    冷凍庫及水塔兩座並返還林地，暨自９５年２月９日起至返
    還系爭林地止按年給付36073元，為有理由，應予准許，原
    審所為上訴人敗訴之判決，核無不合，上訴論旨指摘原判決
    不當，聲明求為廢棄改判，非有理由，應予駁回。
五、本件事證已臻明確，兩造其餘攻擊、防禦方法及所為立證，
    與判決之結果不生影響，無庸再逐一予以論究。
據上論結，本件上訴為無理由，依民事訴訟法第449條第1項、第
78條、第85條第1項前段，判決如主文。
中    華    民    國    97    年    4     月    30    日
                  民事第五庭    審判長法  官  林陳松
                                      法  官  古金男
                                      法  官  鄭金龍
以上正本係照原本作成。
不得上訴。
                                      書記官  陳振海
中    華    民    國    97    年    5     月    1     日
                                                      Ａ


司法院資訊處製作；財團法人民間司法改革基金會備份。
